% Análise do Número de Anomalias Cromossômicas em Estudo de
  Dose-Resposta 
% Eduardo E. R. Junior - MEETUP USER-SP
% `r format(Sys.time(), "%d de %B de %Y")`

```{r, include = FALSE}

##-------------------------------------------
## Definições knitr
library(knitr)

opts_chunk$set(
    cache = FALSE,
    fig.path = "figures/",
    cache.path = "cache/",
    fig.align = "center",
    dev.args = list(family = "Palatino")
    )

##-------------------------------------------
## Definições lattice
library(lattice)
library(latticeExtra)

ps <- list(
    box.rectangle = list(fill = c("gray70")),
    box.umbrella = list(lty = 1),
    dot.symbol = list(pch = 19),
    dot.line = list(col = "gray50", lty = 3),
    plot.symbol = list(pch = 19),
    strip.background = list(col = c("gray80", "gray50"))
    )
trellis.par.set(ps)

```

***

Esta vinheta de análise exemplifica o caso de um conjunto de dados, cujo
a variável de interesse, contagem do número de anomalias cromossômicas,
atende a suposição de equidispersão da distribuição Poisson, ou seja,
$E[Y|X] = V[Y|X]$. Neste documento é apresentado um estudo envolvendo
estimação dos modelos de Poisson, análise de diagnóstico, interpretação
do parâmetros e predição.

# Conjunto de Dados #

Os dados a serem analisados são referentes a um experimento
dose-resposta onde avaliou-se o número de cromossomos anormais sob
efeito da quantidade de dose aplicada e taxa de liberação da dose. Ainda
neste estudo os organismos avaliados apresentam números totais de
células diferentes, este deve ser incluído na análise (no caso Poisson
como _offset_). As variáveis do conjunto de dados são:

* `ncel:` Número de células no organismo, em centenas;
* `dose:` Quantidade de dose aplicada (1, 2.5, 5);
* `l2taxa:` Logarítmo de base 2 da taxa de liberação da dose; e
* `nanom:` Número de anomalias cromossômicas.

No R o conjunto possui a seguinte estrutura

```{r}

## Carrega o conjunto de dados
load("anomalias.rda")
str(anomalias)

```

```{r}

## Visualizando graficamente
xyplot(nanom/ncel ~ l2taxa, groups = dose,
       data = anomalias,
       grid = TRUE, type = c("p", "spline"),
       xlab = expression(log[2]~taxa~de~liberação),
       ylab = "Proporção de anomalias",
       uto.key = list(space = "right", title = "dose",
                       cex.title = 1))

```

# Modelagem Estatística #

## Ajuste do modelo ##

```{r}

## Preditores Considerados
f1 <- nanom ~ offset(log(ncel)) + dose
f2 <- nanom ~ offset(log(ncel)) + l2taxa
f3 <- nanom ~ offset(log(ncel)) + dose + l2taxa
f4 <- nanom ~ offset(log(ncel)) + dose * l2taxa

## Ajustando os modelos Poisson
m1 <- glm(f1, data = anomalias, family = poisson)
m2 <- glm(f2, data = anomalias, family = poisson)
m3 <- glm(f3, data = anomalias, family = poisson)
m4 <- glm(f4, data = anomalias, family = poisson)

```

```{r}

##-------------------------------------------
## Testes de razão de verossimilhanças

## Testando a inclusão de dose dado l2taxa
anova(m2, m3, test = "Chisq")

## Testando a inclusão de l2taxa dado dose
anova(m1, m3, test = "Chisq")

## Testando a inclusão dos efeitos para interação
anova(m3, m4, test = "Chisq")

```

```{r}

## Resumo do modelo
summary(m4)

```

## Análise de diagnóstico ##

```{r}

## Teste de adequação do ajuste 
with(m4, pchisq(q = deviance, df = df.residual, lower.tail = FALSE))

## Gráficos padrão, cuidado!
par(mfrow = c(2, 3))
plot(m4, which = 1:6)

## Análise de diagnóstico
boot::glm.diag.plots(m4)

## Verificar
hnp::hnp(m4)

```

## Interpretação dos parâmetros ##


## Predição ##

```{r}

## Predição
pred <- with(anomalias,
             expand.grid(
                 ncel = 1,
                 dose = c("1", "2.5", "5"),
                 l2taxa = seq(min(l2taxa), max(l2taxa), l = 30)
             ))

qn <- qnorm(0.975)

## pela Poisson
aux <- predict(m4, newdata = pred, se.fit = TRUE)
aux <- with(aux, fit + se.fit %*%
                 cbind(lwr = -1, fit = 0, upr = 1) * qn)
pred <- cbind(pred, exp(aux))

xyplot(nanom/ncel ~ l2taxa, groups = dose,
       data = anomalias,
       grid = TRUE,
       xlab = expression(log[2]~taxa~de~liberação),
       ylab = "Proporção de anomalias",
       auto.key = list(space = "right", title = "dose",
                       cex.title = 1)) +
    as.layer(
        xyplot(fit ~ l2taxa,
               groups = dose, data = pred,
               type = "l")
    ) +
    as.layer(
        xyplot(lwr ~ l2taxa,
               groups = dose, data = pred,
               type = "l", lty = 2)
    ) +
    as.layer(
        xyplot(upr ~ l2taxa,
               groups = dose, data = pred,
               type = "l", lty = 2)
    )
    
```

```{r}

## Visualizando as distribuições Poisson
pred <- expand.grid(ncel = 1, dose = c("1", "2.5", "5"),
                    l2taxa = c(-3.5, -1, 0, 2), x = 0:6)
lambda <- predict(m4, newdata = pred, type = "response")
pred <- cbind(pred, lambda)
pred$px <- with(pred, dpois(x, lambda))

xyplot(px ~ x | l2taxa, groups = dose,
       data = subset(pred, dose == 2.5),
       auto.key = list(title = "dose", lines = TRUE, points = FALSE,
                       columns = 3, cex.title = 1),
       type = "h", grid = TRUE,
       as.table = TRUE,
       lwd = 2.5, xlab = "y: contagem de anomalias cromossômicas",
       ylab = expression(P(Y==y)),
       ylim = c(0, max(pred$px))*1.1) +
    as.layer(
        xyplot(px ~ (x - 0.14) | l2taxa, groups = dose, lwd = 2.5,
               data = subset(pred, dose == 1), type = "h")
        ) +
    as.layer(
        xyplot(px ~ (x + 0.14) | l2taxa, groups = dose, lwd = 2.5,
               data = subset(pred, dose == 5), type = "h")
        )

```
