---
title: Introdução à Análise de Dados de Contagem com R
author: Eduardo E. R. Junior
date: "`r format(Sys.time(), '%d de %B de %Y')`"
fontsize: "10pt"
output: 
  beamer_presentation:
    fig_caption: yes
    highlight: tango
    includes:
      in_header: preambulo-beamer.tex
    keep_tex: no
    slide_level: 3
---

<!-- Arquivos de estilo de bibliográfica e citação "Citation Style -->
<!-- Language (CSL)" disponíveis em -->
<!-- <https://github.com/citation-style-language/styles> -->

```{r, include = FALSE}

##-------------------------------------------
## Definições knitr
library(knitr)

knitr::knit_hooks$set(
    ## Para fontsize de chunk R
    mysize = function(before, options, envir) {
        if (before) return(options$size)
    }
)

opts_chunk$set(
    mysize = TRUE,
    tidy = FALSE,
    cache = TRUE,
    echo = FALSE,
    size = "\\normalsize",
    out.width = "1\\textwidth",
    fig.path = "figures/",
    cache.path = "cache/",
    fig.align = "center",
    fig.height = 6,
    fig.width = 9,
    dev.args = list(family = "Palatino")
    )

##-------------------------------------------
## Packages
library(lattice)
library(compoisson)

```

<!-- ###  ### -->

\titlepage

### Disponibilização ###

\begin{columns}[c]
\column{.3\textwidth}
\begin{flushright}	
      \includegraphics[scale=0.07]{./figures/github_icon}\\
\end{flushright}
\column{.7\textwidth}
    \url{https://github.com/jreduardo/meetup-iadcr}
\end{columns}

\begin{center}
  \vspace{0.3cm}
  {\tt
    \textcolor{url}{I}ntrodução à
    \textcolor{url}{A}nálise de 
    \textcolor{url}{D}ados de 
    \textcolor{url}{C}ontagem com
    \textcolor{url}{R} -
  \href{https://github.com/JrEduardo/meetup-iadcr}{meetup-iadcr}
  }
\end{center}

### Sumário ###

\tableofcontents[hideallsubsections]

<!-- ------------------------------------------- -->
# Introdução #

###  ###

Representam o número de ocorrências de um evento de interesse em um
domínio específico.

Se $Y$ é uma v.a de contagem, $y \in \mathbb{Z}_+$, ou seja, $y = 0, 1,
2, ...$

\vspace{0.5cm} 

Exemplos:

* Número de filhos por casal;
* Número de indivíduos infectados por uma doença;
* Número de insetos mortos após $k$ dias da aplicação de inseticida;
* ...

<!-- ------------------------------------------- -->
# Modelo Poisson #

### Distribuição Poisson ###

\begin{block}{Densidade de probabilidade}
\begin{equation} 
  \Pr(Y = y \mid \lambda) = \frac{\lambda^y}{y! e^\lambda}, \quad y \in
  \mathbb{Z}_+
\end{equation}
\end{block}

\begin{block}{Propriedades}
\begin{itemize}
    \itemsep7.5pt\parskip0pt\parsep0pt
    \item $\frac{P(Y = y - 1)}{P(Y = y)} = \frac{y}{\lambda}$
    \item $E(Y) = \lambda $
    \item $V(Y) = \lambda$
\end{itemize}
\end{block}

###  ###

```{r, fig.cap = "Probabilidades para modelos Poisson"}

## Definindo parametros e calculando as probabilidas
lambdas <- c(3, 8, 15)
x <- 0:30; xx <- rep(x, 3)
px <- NULL
for(i in 1:3) px <- c(px, dpois(x, lambdas[i]))

## Criando categorias para split da lattice
caso <- rep(c("1", "2", "3"), each = length(x))

## Definindo nome para os splits da lattice
fl <- as.expression(lapply(lambdas,
    function(x){ bquote(lambda==.(x)) }))
    
xyplot(px ~ xx | caso, type = c("h", "g"),
       lwd = 3, xlab = "y", ylab = expression(P(Y==y)),
       layout = c(NA, 1), col = 1,
       between = list(x = 0.2, y = 0.3),
       strip = strip.custom(bg = "gray90",
                          factor.levels = fl))

```

### Regressão Poisson ###

\begin{equation*}
    \begin{split}
        Y_i \mid &X_i, t_i \sim \text{Poisson}(\mu_i = \lambda_i t_i) \\
        &g(\lambda_i t_i) = \eta_i =  X_i\beta \\
    \end{split}
\end{equation*}

Sendo $g$ uma função monótona que,

* Linearize a relação entre $\mu$ e $\eta$; e 
* Confira valores válidos para $\mu$ (pertencente ao espaço paramétrico)

As duas funções de ligação mais comuns são $\log{\mu}$ e $\sqrt{\mu}$

### Modelo log-linear Poisson ###

\begin{figure}[!ht]
	\includegraphics[scale=1]{./figures/reg-poisson.pdf}
    \caption{Representação esquemática de um modelo de regressão Poisson}
\end{figure}

### Estimação ###

* Via maximização da log-Verossimimilhança  
$ll(\beta \mid X) = y X\beta - X\beta - \log(X!)$

\vspace{0.5cm}

* Via Mínimos Quadrados Ponderados Iterativamente  
Utiliza as propriedades da família exponencial  
$\beta^{m+1} = (X^t W^m X)^{-1} X^t W^m z^m$

\vspace{0.5cm}

* No R

```{r, eval = FALSE, echo = TRUE}

model <- glm(y ~ preditor, family = poisson)

```

### Estudos de caso ###

\begin{itemize}
    \item
    \href{run:../vignettes/anomalias.html}{\texttt{anomalias.html}} -
    Caso equidisperso
\end{itemize}

# Modelos Alternativos #

## Fuga de equidispersão ##

###  ###

```{r, fig.cap = "Probabilidades para a não verificação de equidispersão"}

## Parametros da distribuição
lambdas <- c(1.36, 8, 915); nus <- c(0.4, 1, 2.5)
medias <- mapply(com.mean, lambda = lambdas, nu = nus)
variancias <- mapply(com.var, lambda = lambdas, nu = nus)

## Calculando as probabilidades
y <- 0:30; yy <- rep(x, 3)
py.com <- py.pois <- NULL
for(i in 1:3) py.com <- c(py.com, dcom(x, lambdas[i], nus[i]))
for(i in 1:3) py.pois <- c(py.pois, dpois(x, medias[i]))

## Criando categorias para split da lattice
caso <- rep(c("1", "2", "3"), each = length(x))
fl <- expression(lambda == 1.36~","~nu == 0.4,
                 lambda == 8~","~nu == 1,
                 lambda == 915~","~nu == 2.5)

xyplot(py.com ~ c(yy - 0.14) | caso, type = c("h", "g"),
       lwd = 2.5, xlab = "y", ylab = expression(P(Y==y)),
       col = "#008080", ylim = c(0, 0.24), xlim = extendrange(y),
       layout = c(NA, 1),
       between = list(x = 0.2,y = 0.3),
       strip = strip.custom(bg = "gray90",
                            factor.levels = fl)) + 
  as.layer(xyplot(py.pois ~ c(yy + 0.14) | caso, 
                  lwd = 2.5, col = 1,
                  type = "h"))

```

### Modelo Binomial Negativo ###

Também chamado de Modelo de mistura \textit{gamma-Poisson} (BN)

\begin{align*}
&Y \sim Poisson(\lambda)\\
&\lambda \sim Gamma(\mu, k = \phi \mu)
\end{align*}

* Distribuição marginal	Binomial Negativa $(\pi = 1/(1+\phi),\ k)$
* Acomoda somente superdispersão
* Função de ligação canônica problemática
\vspace{0.5cm}
No R

```{r, eval = FALSE, echo = TRUE}

## Support Functions and Datasets for Venables and Ripley's MASS
library(MASS)
model <- glm.nb(y ~ preditor)

```

### Modelos de Quasi-Verossimilhança ###

* Estimação baseada em momentos  
$E(Y|X) = \exp{X\beta}$  
$V(Y|X) = \phi\exp{X\beta}$  

* Interpretação de $\phi$  
$0 < \phi < 1 \rightarrow$ subdisperso  
$\phi = 1 \rightarrow$ equidisperso  
$\phi > 1 \rightarrow$ superdisperso  

* Estimação de $\phi$  
$\hat{\phi} = \sum r_{pad}^2/(n-p)$  
\vspace{0.5cm}
* No R

```{r, eval = FALSE, echo = TRUE}

model <- glm(y ~ preditor, family = quasipoisson)

```

### Estudos de caso ###

\begin{itemize}
    \item \href{run:../vignettes/ninfas.html}{\texttt{ninfas.html}} - Caso
    superdisperso 
    \item \href{run:../vignettes/capulhos.html}{\texttt{capulhos.html}} -
    Caso subdisperso 
\end{itemize}

### Outras abordagens ###


## Excesso de zeros ##

###  ###

```{r, fig.cap = "Contagens que apresentam excesso de zeros"}

set.seed(100)
n <- 500
rb <- rbinom(n, 1, 0.98)
for (i in 1:n) {
    rb[i] <- ifelse(rb[i] == 0, 0, rcomp(1, 10, 1.5))
}

y <- rb
py_real <- prop.table(table(y))

m0 <- glm(y ~ 1, family = poisson)
py_pois<- dpois(sort(unique(y)), exp(m0$coef))

m1 <- glm(y ~ 1, quasipoisson)
coefs <- sapply(coef(m1), exp)
py_quasi <- dpois(sort(unique(y)), exp(m0$coef))
## py_cmp <- dcom(sort(unique(y)), coefs[1], coefs[2])

yu <- sort(unique(y))
xyplot(py_real ~ yu, type = "h",
       lwd = 3, grid = T, col = 1,
       xlab = "y",
       ylab = expression(P(Y==y)),
       key = list(space = "right",
                  lines = list(
                      lty=1, col = c(1, 4, 2), lwd = 3),
                  text = list(c("Real", "Poisson", "Quasi"))),
       panel = function(x, y, ...) {
           panel.xyplot(x, y, ...)
           panel.lines(x = x - 0.1, y = py_pois, type = "h",
                    col = 4, lwd = 3)
           panel.lines(x = x + 0.1, y = py_quasi, type = "h",
                       col = 2, lwd = 3)
       })

```

### Modelos de Barreia _Hurdle models_ ###

São chamados também de modelos condicionais ou truncados

\begin{equation}
    Pr(Y = y) =
    \begin{dcases*}
        \pi& \text{se } y = 0,\\
        (1 - \pi) \frac{P_Y(y)}{1 - P_Y(0)} & \text{se } y = 1, 2, \dots
    \end{dcases*}
\end{equation}

\vspace{0.5cm}
Sendo $P_Y$ uma distribuição de probabilidades associada às contagens e
$\pi$ a probabilidade associada às contagens 0.



```{r, eval = FALSE, echo = TRUE}

## Political Science Computational Laboratory, Stanford University
library(pscl)

hurdle(resp ~ py_preditor | pi_preditor, dist = "poisson")

```

### Modelos de Inflação _Zero Inflated Models_ ###

São chamados também de modelos de mistura

\begin{equation}
    Pr(Y = y) =
    \begin{dcases*}
        \pi + (1 - \pi) P_Y(0) & \text{se } y = 0,\\
        (1 - \pi) P_Y(y)       & \text{se } y = 1, 2, \dots
    \end{dcases*}
\end{equation}

\vspace{0.5cm}
Sendo $P_Y$ uma distribuição de probabilidades associada às contagens e
$\pi$ a probabilidade associada às contagens 0.



```{r, eval = FALSE, echo = TRUE}

## Political Science Computational Laboratory, Stanford University
library(pscl)

zeroinfl(resp ~ py_preditor | pi_preditor, dist = "poisson")

```

## Outras abordagens ##

### COM-Poisson ###

\begin{block}{Densidade de probabilidade}
\begin{center}
\begin{equation} 
  \Pr(Y = y \mid \lambda, \nu) = \frac{\lambda^y}{(y!)^\nu Z(\lambda,
  \nu)}, \quad y \in \mathbb{Z}_+
\end{equation}

onde $Z(\lambda, \nu) = \sum_{j=0}^\infty \frac{\lambda^j}{(j!)^\nu}$; e
\hspace{0.5cm} $\lambda > 0$ e $\nu \geq 0$
\end{center}
\end{block}

\begin{columns}[t,onlytextwidth]
\column{.48\textwidth}
\begin{block}{Propriedades}
\begin{itemize}
    \itemsep7.5pt\parskip0pt\parsep0pt
    \item $\frac{P(Y = y - 1)}{P(Y = y)} = \frac{y^\nu}{\lambda}$
    \item $E(Y^\nu) = \lambda$
\end{itemize}
\end{block}

\column{.48\textwidth}

\begin{block}{Casos particulares}
\begin{itemize}
	\item Distribuição Poisson, \\ quando $\nu = 1$
	\item Distribuição Bernoulli, \\ quando $\nu \rightarrow \infty$
	\item Distribuição Geométrica, \\ quando $\nu = 0,\ \lambda < 1$
\end{itemize}
\end{block}

\end{columns}

### Modelo _Gamma-Count_ ###

\begin{block}{Densidade de probabilidade}
\begin{center}
\begin{equation} 
  \Pr(Y = y \mid \alpha, \beta) = G(y, n\alpha, \beta T) - G(y,
  n\alpha + \alpha, \beta T), \quad y \in \mathbb{Z}_+
\end{equation}
\end{center}

onde $G(y, \theta_1, \theta_2)$ é a distribuição de densidade acumulada
até o ponto $y$ da Gamma de parâmetros $\theta_1$ e $\theta_2$; e $\alpha
> 0$ e $\beta > 0$ 
\end{block}

\begin{columns}[t,onlytextwidth]
\column{.48\textwidth}
\begin{block}{Propriedades}
\begin{itemize}
    \itemsep7.5pt\parskip0pt\parsep0pt
    \item Generaliza a relação entre Poisson e Exponencial, considerando
    que o tempo entre eventos agora pode ser um Gamma com parâmetros
    estimados. 
\end{itemize}
\end{block}

\column{.48\textwidth}

\begin{block}{Casos particulares}
\begin{itemize}
	\item Distribuição Poisson, \\ quando $\alpha = 1$
\end{itemize}
\end{block}

\end{columns}


### Efeitos Aleatórios ###

\begin{equation*}
    \begin{split}
        Y \mid b \sim f_*(&\mu, \phi) \\
        g(\mu) = &\beta_0 + b_i \\
        b_i \sim &D(\Sigma)
    \end{split}
\end{equation*}

\begin{equation}
    Pr(Y = y) = \int_{D_D} [Y \mid X,b_i][b_i]db_i
\end{equation} 

Onde $D$ é a distribuição associada aos efeitos aleatórios e $D_D$ é o
suporte da distribuição.

* Necessários, métodos de integração numérica
    + Aproximação de Laplace  
    + Quadratura Gaussiana  
    + Monte Carlo (e.g. MCMC)

### Entre outros ###

* Modelos para dados censurados
* Modelos para respostas correlacionadas
* ...


### Participe! ###

\begin{center}
\begin{figure}[!ht]
	\includegraphics[scale=0.5]{./figures/RBras2016.jpg}
\end{figure}
\end{center}
\vspace{1cm}

\textbf{Minicurso:}
    \textcolor{url}{M}odelos de
    \textcolor{url}{R}egressão para
    \textcolor{url}{D}ados de 
    \textcolor{url}{C}ontagem com
    \textcolor{url}{R} -
    \textcolor{url}{\texttt{MRDCr}}

\textbf{Autores:} Walmes M. Zeviani, Eduardo E. R. Junior, Cesar A. Taconelli

###  ###

\begin{center}
\Large \bf Obrigado!
\end{center}
